【裁判字號】    98,交聲,1794
【裁判日期】    980716
【裁判案由】    交管條例聲異
【裁判全文】
臺灣板橋地方法院交通事件裁定        98年度交聲字第1794號
                                    98年度交聲字第1795號
                                    98年度交聲字第1796號
                                    98年度交聲字第1797號
                                    98年度交聲字第1798號
                                    98年度交聲字第1799號
原處分機關  交通部公路總局臺北區監理所板橋監理站
異  議  人
即受處分人  甲○○
上列異議人因違反道路交通管理處罰條例案件，對於交通部公路
總局臺北區監理所板橋監理站民國98年7 月2 日板監裁字裁41-C
00000000號、41-C00000000號、41-C00000000號、41-C00000000
號、41-C00000000號、41-C00000000號所為之裁決處分（原舉發
案號：臺北縣政府警察局北縣警交大字第C00000000 號、北縣警
交大字第C00000000 號、北縣警交大字第C00000000 號、北縣警
交大字第C00000000 號、北縣警交大第C00000000 號、北縣警交
第C00000000 號），聲明異議，本院裁定如下：
    主  文
異議均駁回。
    理  由
一、原處分意旨略以：異議人即受處分人甲○○於如附表所示之
    時、地，騎乘車號AQ5-610 號普通重型機車，因機器腳踏車
    不在規定車道行駛之違規行為，經臺北縣政府警察局中和第
    一分局以照片採證方式逕行製單舉發，爰依道路交通管理處
    罰條例第45條第13款、第63條第1 項第1 款之規定，以如附
    表所示之裁決書分別裁處罰鍰新臺幣（下同）600 元，並各
    記違規點數1 點。
二、異議意旨略以：(一)按刑法上「包括一罪」係指：犯意單一
    性構成要件同一性行為密集性 (短期內未接獲罰單之通
    知卻連續被開罰）侵害法益同一性，是以，符合以上要件
    者，皆為「評價上之一罪」。(二)異議人於98年5 月27日第一
    次接獲罰單3 張時，已被臺北縣政府警察局中和第一分局秀
    山派出所開出罰單7 張，該所尚未將罰單寄至異議人之住所
    時，即連續開罰7 次，惟臺北縣中和景平路上秀朗橋方向，
    皆無「逕行舉發」之告示牌，而僅在秀朗橋下「景美文化區
    」旁始有「逕行舉發」之告示牌，政府機關於開罰前未豎立
    相關之告示牌，實有違「信賴保護原則」及「誠信原則」。
    (三)異議人於98年4 月29日（第1 次違規罰單已繳）至第7 次
    違規之間隔沒幾日，就被開單員警舉發，且屬同一種行為，
    同一種犯意，所侵害者皆為交通安全之社會法益，該同種行
    為皆屬「包括上之一罪」或「評價上之一罪」。另由該員警
    舉發之照片可知其確於永和往新店方向之秀朗橋剛上橋處之
    左上方所拍攝，以該等路段之前方皆無「逕行舉發」之告示
    牌，實有違「信賴保護原則」及「誠信原則」，又對同種屬
    「包括上之一罪」之行為開罰，有違刑事訴訟法上之「一事
    不二罰」原則，為此提出聲明異議，請求撤銷原處分云云。
三、按汽車駕駛人，爭道行駛，有機器腳踏車，不在規定車道行
    駛之情形者，處600 元以上1,800 元以下罰鍰，並記違規點
    數1 點，道路交通管理處罰條例第45條第13款、第63條第1
    項第1 款分別定有明文。
四、經查：
  (一)異議人於如附表所示之時、地，騎乘車號AQ5-610 號普通重
    型機車，確有機器腳踏車不在規定車道行駛之違規行為一節
    ，有採證照片6 張在卷可稽，且為異議人於異議狀中所不爭
    執，是異議人確有於如附表所示之時、地，騎乘機器腳踏車
    不在規定車道行駛之違規事實，應堪認定。
  (二)按交通違規行為之行為數判斷，可區分為自然一行為與法律
    上一行為，前者係指外觀上由多數自然動作所構成，即從自
    然生活外觀加以判斷，認外觀上可分割為整個事件之數動作
    ，若行為人係基於單一之意思決定，且該數個部分行動在時
    空上又存有緊密關係，而由第三者觀察，足視為單一之綜合
    行為者稱之；後者係指從法律觀點，將上述所謂多數自然意
    義的行為，經由法律的構成要件的結合評價為單一行為，其
    概念包含：構成要件的一行為，指法律的構成要件將多數
    自然一行為結合成一行為，亦即本屬數個自然的違法行為，
    卻同時符合法律上同一構成要件，以一行為論。例如道路交
    通管理處罰條例第30條第1 項第2 款規定「所載貨物滲漏、
    飛散或氣味惡臭」，如汽車駕駛人之汽車裝載同有「滲漏」
    及「飛散」及「氣味惡臭」之情形，其因規範於同一法條款
    項上，則立法者應有意將該等自然的數行為評價為法律上的
    一行為，自應屬構成要件的一行為；繼續違法行為，指行
    為人因故意或過失，行為仍持續維持實現單一構成要件的違
    法狀態。而此一繼續違法行為是否因中斷而終了，須依各案
    自然觀察，視後續行為是否與先前行為係屬同一而繼續，如
    否，則應屬於數行為而必須分別處罰。連續違法行為，指
    行為人基於概括之犯意，連續數行為實現同一規定之構成要
    件，且個別行為間具時空之關聯性者。然因我國行政罰法對
    於連續違法行為並無明文規定，且參照94年2 月2 日修正公
    佈，95年7 月1 日施行之刑法第56條業已刪除連續犯之規定
    ，故日後對於概念上屬於連續違法行為之處理，則必須視個
    案作一判斷，如數行為符合上開所述「時空緊密關聯」之要
    素時，仍得將之視為自然一行為，如否，則應屬於數行為而
    必須分別處罰（參見林家賢著，司法對交通秩序罰審查問題
    之研究- 以普通法院交通法庭審查為中心，第271 至275 頁
    ）。是以本件異議人如附表所示之各次違規行為間均相隔有
    3 日至7 日之久，並非基於單一之意思決定，更非時空緊密
    關聯之行為，顯非屬自然一行為，另由法律觀點論之，異議
    人上開多數自然意義之數行為，並不符合構成要件的一行為
    或繼續違法行為的概念，且就一般正常之駕駛人而言，更無
    抱定於每日騎乘機車上路時均要故意不依規定車道行駛之概
    括犯意可言。因之，異議人如附表所示之數違規行為自應屬
    於數行為而必須分別處罰。
  (三)又按所謂「一事不再罰」或「一事不二罰」原則，就行政制
    裁而言，係指違法行為人之同一違法行為，亦即其基於單一
    之決定，或自然意義下之單一行為，違反數個法律；其與通
    常複數之違反行政義務行為，係由於各別之決意或自然意義
    下之複數行為有別，不得以同一事實和同一依據，給予兩次
    以上行政處罰。反之，為達行政「合目的性」之要求，遇有
    數個違反行政義務之行為，應分別處罰，是倘行為人之違規
    行為可得評價為二行為，就各該行政義務違反行為各為裁處
    ，尚不致認為逾越必要程度而與比例原則相違（司法院大法
    官會議解釋釋字第503 號解釋意旨暨曾華松大法官協同意見
    書意旨參照）。再按數行為違反同一或不同行政法上義務之
    規定者，分別處罰之，行政罰法第25條亦有明文。故舉發機
    關針對異議人如附表所示之六次違規行為分別舉發，原處分
    機關再針對該六次違規行為，一一裁處罰鍰並記違規點數，
    自無違反一事不二罰原則。
  (四)又汽車駕駛人之行為有經以科學儀器取得證據資料證明其行
    為違規之情形，當場不能或不宜攔截製單舉發者，得逕行舉
    發；前項第7 款之科學儀器應採固定式，並定期於網站公布
    其設置地點。但汽車駕駛人之行為屬未依規定行駛車道之情
    形者，不在此限；道路交通管理處罰條例第7 條之2 第1 項
    第7 款、第2 項第5 款分別定有明文，是異議人上開違規行
    為既屬道路交通管理處罰條例第7 條之2 第2 項第5 款所定
    「未依規定行駛車道」之違規行為，依當時人車眾多之交通
    路況，有採證照片可佐，當場攔截顯有不能或不宜，則警方
    以照相或錄影之科學儀器取得證據資料證明異議人有未依規
    定行駛車道之違規行為而逕行舉發，自與道路交通管理處罰
    條例第7 條之2 第1 項第7 款、第2 項第5 款之規定相符，
    況就道路交通管理處罰條例第7 條之2 第2 項所列舉之11款
    違規，僅針對第9 款即行車速度超過規定之最高速限或低於
    規定之最低速限之違規行為，有另於同條第3 項規定「對於
    前項第九款之違規行為，採用固定或非固定式科學儀器取得
    證據資料證明者，於一般道路須至少於100 公尺，於高速公
    路、快速公路須至少於300 公尺前，明顯標示之」，就其餘
    10款違規行為並無相同需有明顯標示之規定，是異議人以舉
    發地點並無「逕行舉發」之告示牌置辯，自亦無可採。
五、從而，本件異議人有如附表所示之違規事證已足堪認定。則
    原處分機關依據前揭道路交通管理處罰條例第45條第13款、
    第63條第1 項第1 款之規定，以如附表所示之裁決書各裁處
    異議人罰鍰600 元，並各記違規點數1 點，核無違誤。本件
    異議人之異議為無理由，應予駁回。
據上論斷，應依道路交通案件處理辦法第19條，裁定如主文。
中    華    民    國    98    年    7     月    16    日
                      交通法庭    法  官      曾淑娟
上列正本證明與原本無異。
如不服本裁定，應於裁定送達後五日內敘明抗告理由，向本院提
出抗告狀。
                                  書記官      謝雪紅
中    華    民    國    98    年    7     月    16    日
附表：
┌──┬─────┬─────┬───────┬─────────┐
│編號│違規時間  │違規地點  │裁處法條      │裁決案號及內容    │
├──┼─────┼─────┼───────┼─────────┤
│1   │98年5 月5 │臺北縣中和│道路交通管理處│98年7 月2 日板監裁│
│    │日上午7 時│市秀朗橋（│罰條例第45條第│字裁41-C00000000號│
│    │54分許    │往新店方向│13款、第63條第│裁處罰鍰600 元並記│
│    │          │）        │1 項第1 款    │違規點數1 點      │
├──┼─────┼─────┼───────┼─────────┤
│2   │98年5 月8 │臺北縣中和│道路交通管理處│98年7 月2 日板監裁│
│    │日上午7 時│市秀朗橋（│罰條例第45條第│字裁41-C00000000號│
│    │48分許    │往新店方向│13款、第63條第│裁處罰鍰600 元並記│
│    │          │）        │1 項第1 款    │違規點數1 點      │
├──┼─────┼─────┼───────┼─────────┤
│3   │98年5 月11│臺北縣中和│道路交通管理處│98年7 月2 日板監裁│
│    │日上午7 時│市秀朗橋（│罰條例第45條第│字裁41-C00000000號│
│    │51分許    │往新店方向│13款、第63條第│裁處罰鍰600 元並記│
│    │          │）        │1 項第1 款    │違規點數1 點      │
├──┼─────┼─────┼───────┼─────────┤
│4   │98年5 月13│臺北縣中和│道路交通管理處│98年7 月2 日板監裁│
│    │日上午7 時│市秀朗橋（│罰條例第45條第│字裁41-C00000000號│
│    │48分許    │往新店方向│13款、第63條第│裁處罰鍰600 元並記│
│    │          │）        │1 項第1 款    │違規點數1 點      │
├──┼─────┼─────┼───────┼─────────┤
│5   │98年5 月19│臺北縣中和│道路交通管理處│98年7 月2 日板監裁│
│    │日上午7 時│市秀朗橋（│罰條例第45條第│字裁41-C00000000號│
│    │54分許    │往新店方向│13款、第63條第│裁處罰鍰600 元並記│
│    │          │）        │1 項第1 款    │違規點數1 點      │
├──┼─────┼─────┼───────┼─────────┤
│6   │98年5 月26│臺北縣中和│道路交通管理處│98年7 月2 日板監裁│
│    │日上午7 時│市秀朗橋（│罰條例第45條第│字裁41-C00000000號│
│    │48分許    │往新店方向│13款、第63條第│裁處罰鍰600 元並記│
│    │          │）        │1 項第1 款    │違規點數1 點      │
└──┴─────┴─────┴───────┴─────────┘


司法院資訊處製作；財團法人民間司法改革基金會備份。
